【裁判字號】    97,消債更,12
【裁判日期】    970731
【裁判案由】    聲請更生程序
【裁判全文】
臺灣嘉義地方法院民事裁定            97年度消債更字第12號
聲  請  人  甲○○
上列當事人因消費者債務清理事件聲請更生，本院裁定如下：
    主  文
聲請駁回。
聲請費用由聲請人負擔。
    理  由
一、本件聲請意旨略以：聲請人其有不能清償債務情事，曾依「
    中華民國銀行公會會員辦理消費金融案件無擔保債務協商機
    制」（下稱債務協商機制）請求共同協商債務清償方案，並
    協商成立，每月應繳金額新台幣（下同）27,683元，惟聲請
    人每月收入44,389元，除聲請人每月必要支出36,686元，原
    方案之條件過苛，已經超越聲請人能力，而無法履行原協商
    方案，另聲請人又為債權人台新國際商業銀行股份有限公司
    （下稱台新銀行）強制執行扣薪，客觀上有不可歸責於債務
    人致履行顯有重大困難之事由。又無擔保或無優先權之債務
    總額未逾1,200萬元，復未經法院裁定開始清算程序或宣告
    破產，爰聲請更生等語。
二、按債務人與金融機構協商成立者，不得聲請更生或清算，但
    因不可歸責於己之事由，致履行顯有重大困難者，不在此限
    ；本條例施行前，債務人依金融主管機關協調成立之中華民
    國銀行公會會員辦理消費金融案件無擔保債務協商機制與金
    融機構成立之協商，準用前項之規定，消費者債務清理條例
    第151條第5項、第6項分別定有明文。衡諸債之關係，係以
    當事人間之信賴關係為基礎，為社會經濟組織之重要支柱，
    故當事人於以法律行為追求自己之利益之際，亦應顧及對方
    之利益，並考量債權債務在社會上之作用，本於誠實及信用
    之原則，行使債權及履行債務。是對於已陷入經濟上困境之
    消費者，若任其於惡性循環之債務窘境中自生自滅，將衍生
    嚴重之社會問題，難以維持安定之社會經濟秩序，故為兼顧
    債權人、債務人雙方之利益，對陷於經濟上困境之消費者，
    乃允其於消費者債務清理條例施行後，得選擇以重建型之更
    生程序或清算型之清算程序清理其債務，藉以妥適調整債務
    人與債權人及其他利害關係人間之權利義務關係，保障債權
    人獲得公平受償，並謀求消費者經濟生活之重建復甦機會。
    惟對於已與金融機構協商成立，或於本條例施行前，已依金
    融主管機關協調成立之中華民國銀行公會會員辦理消費金融
    案件無擔保債務協商機制與金融機構成立協商之債務人，若
    非因不可歸責於己之事由，致履行顯有重大困難，僅係為圖
    謀減免債務，而不為債務之履行，自有違債權契約為誠信契
    約之本旨，故依消費者債務清理條例第151條第6項準用同條
    第5項前段之規定，不得聲請更生或清算，始能避免肇致道
    德危險。次按聲請更生或清算不合程式或不備其他要件者，
    法院應以裁定駁回之，但其情形可以補正者，法院應定期間
    先命補正，同條例第8條亦有明文。
三、聲請人主張其所負無擔保或優先權債務總金額未超過1,200
    萬元，且於本件更生聲請前，已依債務協商機制與中國信託
    商業銀行股份有限公司成立協商乙情，業據聲請人提出之債
    權人清冊及本院依職權函調之債務協商機制協議書各1份附
    卷可徵，應為真實。惟查：
（一）聲請人於95年9月1日與銀行協商成立，每月應繳金額27,6
      83元，此有無擔保債務還款協議書影本1件可證。聲請人
      稱月入約44,389元，扣除每月協商應清償之金額，實無法
      維持最低基本生活，惟自95年9月起至97年2月止，共計18
      期均如期還款，卻於選擇於消費者債務清理條例制訂公布
      後，正式施行前2個月突然毀諾，是否確實履行顯有重大
      困難？非無疑問，則聲請更生所最需要之「誠信」，已有
      可疑。至聲請人雖稱遭債權人台新銀行強制執行扣薪，惟
      該強制執行程序業經本院於97年3月27日即聲請人為本件
      更生聲請前撤銷執行在案，有本院97年5月5日嘉院龍96執
      吉字第2765號函及函附之撤銷執行命令通知各1件在卷足
      稽，是上開強制執行程序既已不存在，聲請人仍以之為由
      主張為不可歸責於己致履行顯有重大困難之事由，顯不足
      採。
（二）次依行政院主計處公告之96年度最低生活費用（以每年家
      庭收支調查，計算出平均每人每月消費支出之百分之60作
      為最低生活費），台灣省平均每人每月最低生活費為9,50
      9元。另依本院職權所調閱之稅務電子閘門財產所得調件
      明細表可知，聲請人其96年度之總所得為582,075元，平
      均每月收入為48,506元（元以下4捨5入）。聲請人雖主張
      有其子蘇聖文及女蘇品瑄須扶養，然查：聲請人之子蘇聖
      文及女蘇品瑄之扶養義務人尚有聲請人之前夫蘇裕隆，且
      依本院職權調閱稅務電子閘門財產所得調件明細表可知，
      聲請人之前夫蘇裕隆除96年度之總所得為880,416元，平
      均每月薪資為73,368元外，尚有數筆土地及房屋總值1,02
      2,424元，非無資力負擔扶養費用，是聲請人應只須負擔
      蘇聖文及蘇品瑄二分之一之扶養費用，則依聲請人陳報之
      每月實際支出之扶養費12,000元計算，聲請人應分擔之扶
      養費用為6,000元（12,000元÷2＝6,000）。又聲請人所
      列必要支出中之保險費高達每月7,967元，包含新光安佳
      增值終身還本保險、新光新防癌終身保險、國泰人壽創世
      紀變額萬能壽險等，顯非消費者債務清理條例立法意旨中
      ，考量一般人最低生活水平所需之生活必要性支出，不得
      列入聲請人每月必要支出內。基上，聲請人平均每月收入
      為48,506元，扣除協商成立後每月應繳金額27,683元，每
      月尚餘20,823元。縱認聲請人每月必須支出扶養費用6,00
      0元，則聲請人剩餘之所得14,823元亦已逾上開台灣省平
      均每人每月最低生活費標準，故聲請人於聲請狀內所稱「
      扣除必要生活費用後，聲請人幾乎無法維生」云云，顯難
      採信。
（三）再者，債務人與金融機構協商成立者，除非因不可歸責於
      己之事由，致履行顯有重大困難，否則不得聲請更生或清
      算，消費者債務清理條例第151條第5項規定意旨甚明。是
      債務清償方案成立後，應由債務人按其條件履行，如於其
      後發生情事變更，在清償期間內之收入或收益不如預期，
      致該方案履行困難甚或履行不能，而有不可歸責於己之事
      由，始能聲請更生或清算。此項規定旨在避免債務人任意
      毀諾已成立之協商，濫用更生或清算之裁判上債務清理程
      序，蓋以債務清償方案係經當事人行使程序選擇權所為之
      債務清理契約，債務人應受該成立之協議所拘束。債務人
      既已與金融機構協商成立，如認該協商方案履行有其他不
      適當情形，自仍應再循協商途徑謀求解決。經查，聲請人
      前於95年9月間與銀行債務協商成立時，與97年2月間毀諾
      、未依協議還款時，其間之收入並無任何重大變化，其仍
      有履行清償之能力，俱如前述，既無情事變更，且無重大
      履行困難之處，與「不可歸責於己之事由致履行顯有重大
      困難」之要件不符。又聲請人既有固定收入之履行能力，
      縱有履行不便，亦得經由個別債權銀行協商程序以求適當
      履債。準此，堪認聲請人尚乏不可歸責於己致履行顯有重
      大困難之情形可言。
四、綜上所述，本件聲請人既無不可歸責之事由，依原協商條件
    履行亦非顯有重大困難，應屬聲請更生之要件不備，且上開
    欠缺又屬無從補正，依首揭條文之意旨，自應駁回其更生之
    聲請。
中    華    民    國    97    年    7     月    31    日
              民事第一庭    法      官  游悅晨
如不服本裁定，應於裁定送達後10日內，以書狀向本院提出抗告
，並繳納抗告費新臺幣1千元
上為正本係照原本作成
中    華    民    國    97    年    7    月    31    日
                            書  記  官  張富


司法院資訊處製作；財團法人民間司法改革基金會備份。
